【裁判字號】    90,訴,817
【裁判日期】    900911
【裁判案由】    侵權行為損害賠償
【裁判全文】
臺灣彰化地方法院民事判決  九十年度訴字第八一七號
    原      告  丁○○
                乙○○
    被      告  丙○○
右當事人間請求侵權行為損害賠償事件，本院判決如左：
    主      文
被告應給付原告乙○○新臺幣肆仟玖佰陸拾元，應給付原告丁○○新台幣伍仟壹佰陸
拾元，及均自民國九十年六月九日起至清償日止按年利率百分之五計算之利息。
原告其餘之訴駁回。
訴訟費用由被告負擔千分之五，由原告乙○○負擔百分之三，由原告丁○○負擔二百
分之一九三。
本判決第一項於原告乙○○、丁○○分別以新台幣貳仟元為被告供擔保後，得假執行
。
原告其餘假執行之聲請駁回。
    事      實
甲、原告方面：
  一、聲明：求為判決：(一)被告應給付原告丁○○新台幣（下同）一百八十五萬零七
      百九十一元及自起訴狀繕本送達翌日起至清償日止，按年利率百分之五計算之
      利息；(二)被告應給付原告乙○○五萬六千七百零一元及自起訴狀繕本送達翌日
      起至清償日止，按年利率百分之五計算之利息；(三)原告願供擔保請准宣告假執
      行。
  二、陳述：被告於八十九年五月二十日十三時許，駕駛車牌號碼ＲＸ－七五七七號
      自小客車，沿彰化縣福興鄉○○街，由南往北方向行駛，行經管厝街與出水街
      無號誌交岔路口，本應注意減速慢行，作隨時停車之準備，依當時情況並無不
      能注意之情事，竟疏未注意，減速慢行，作隨時停車之準備，致撞擊由原告乙
      ○○所駕駛，附載原告丁○○，沿出水街由西往東方向行駛之大貨車，造成原
      告乙○○頸部挫傷、丁○○右膝挫擦傷及右耳後裂傷等傷害，因此支出醫藥費
      原告丁○○為五千二百九十一元、原告乙○○為六千七百零一元，原告丁○○
      因本件車禍受損之大貨車為運送牧草之生財工具，迄未能修復使用，故新購貨
      車一部，因申辦貨物稅核准單據俾免無照使用，至九十年二月四日始核准通過
      ，期間因原告丁○○從事供應牧草行業，倘以供應三人使用需求量計，每月地
      磅單據約十萬元收入，未磅之數量則有二倍餘之多，每年牧草需求量，每年一
      至三月份為淡季，故請求以八十九年六月至十二月共計七個月為基準，減少工
      作收入之損失為七十萬元，又原告丁○○向他人承租種植牧草之用地約十公頃
      ，租金為二十五萬六千五百元，每分地年產三十噸牧草，每噸價金一千元，自
      八十九年五月二十日起至同年十二月三十一日止可供收成三次，因本件車禍無
      法收成運送，雜草叢生而難剷除，原告不得已將全部牧草刈除，故增加生活支
      出之損失約為一百五十三萬九千元，原告二人因受傷，因車輛受損嚴重無法運
      送，營生活動無法正常運作，深受精神痛苦與折磨，為此請求精神上之賠償每
      人各五萬，為此依民法第一百八十四條第一項前段、第一百九十三條第一項、
      第一百九十五條第一項之規定，訴請被告給付如訴之聲明所示之金額。
  三、證據：提出診斷證明書二份、醫藥費單據六紙、發票、完稅證明、汽車異動登
      及新領牌照登記書各一紙、地磅單六十一紙、估價單五十七紙等影本為證。
乙、被告方面：
  一、聲明：請求駁回原告之訴。
  二、陳述：本件車禍發生原告亦有過失，並致其附載之妻甲○○受傷，原告原可申
      請強制責任保險金，但其未提出任何資料向保險公司申請，且原告受傷後翌日
      即可工作，不應請求精神賠償。
丙、依職權調閱本院九年度交易字第一號過失傷害卷。
    理      由
一、本件原告丁○○起訴時係請求被告應給付二百二十四萬零六百九十一元及法定利
    息，嗣於起訴狀送達後九十年八月七日本院審理中，撤回車損部分之請求三十八
    萬九千九百元，減縮請求之金額為被告應給付一百八十五萬零七百九十一元及法
    定利息，核為減縮應受判決事項之聲明，合於民事訴訟法第二百五十六條第二款
    規定，應予准許，合先敘明。
二、原告主張右揭事實，業據提出診斷證明書、醫藥費單據、發票、完稅證明、汽車
    異動登及新領牌照登記書、地磅單、估價單等為證，被告因本件車禍犯有過失傷
    害之罪行，經本院判處拘役三十日確定在案等情，復為被告所不爭執，並經調取
    本院九十年度交易字第一號過失傷害卷核閱屬實。查依前開卷證資料所示，本件
    被告雖於前揭時地行經無號誌交岔路口，疏未注意，減速慢行，作隨時停車之準
    備致生車禍，固有過失，惟原告乙○○未取得大貨車駕駛執照仍駕駛未懸掛車牌
    之大貨車，沿出水街由西往東方向行駛，行經前開交岔路口時，未注意其為左方
    車應暫停讓右方之被告車輛先行，即貿然前進，致與被告所駕駛之車輛發生碰撞
    ，其屬肇事之主因，被告則為肇事次因，原告乙○○因此次車禍致訴外人甲○○
    受傷，並經本院以過失傷害罪判處有期徒刑三月確定在案，故被告辯稱原告亦有
    過失一節，洵足採信。
三、本件主張原告依民法第一百八十四條第一項前段、第一百九十三條第一項、第一
    百九十五條第一項之規定，訴請被告給付醫藥費、減少勞動能力之損失、增加生
    活上之支出及精神上賠償，得請求之金額分論如左：
  (一)原告乙○○部分：
    1.醫藥費部分：依其提出之醫藥費單據，共支出五千二百九十一元（起訴狀誤載
      為六千七百零一元），自負額為二千四百元，其中於八十九年八月七日及九十
      年三月二十八日二次請領診斷證明書，金額均為一千六百元，惟二紙診斷證明
      書內容均相同，其如欲供訴訟上之使用僅需一份即可，因此第二次申請診斷證
      明書之費用一千六百元，非可認屬因侵權行為所生財產上之損害，不得請求賠
      償，應予扣除。再按保險制度旨在保護被保險人，非為減輕損害事故加害人之
      責任。保險給付請求權之發生，係以定有支付保險費之保險契約為基礎，與因
      侵權行為所生之損害賠償請求權並非出於同一原因。後者之損害賠償請求權，
      殊不因受領前者之保險給付而喪失，兩者除有保險法第五十三條關於代位行使
      之關係外，不生損益相抵問題，固經本院著有六十八年台上字四二號判例。惟
      該判例係針對保險法而為，旨在闡述保險人得代位行使被保險人對於加害人之
      損害賠償請求權時，被保險人即不得再向加害人請求損害賠償。尚難依該判例
      而謂除保險法第五十三條規定之情形外，縱保險法以外之法律有保險人得代位
      行使被保險人之權利之規定，被保險人於受領保險給付後，仍得向加害人請求
      損害賠償。依保險法第一百三十五條準用第一百零三條規定，傷害保險之保險
      人固不得代位行使被保險人對於加害人之損害賠償請求權，惟全民健康保險法
      第八十二條規定：「保險對象因汽車交通事故，經本保險提供醫療給付者，本
      保險之保險人得向強制汽車責任保險之保險人代位請求該項給付。」全民健康
      保險法為保險法之特別法，依特別法優於普通法之原則，全民健康保險法第八
      十二條應優先於保險法第一百三十五條、第一百零三條之規定而為適用。從而
      全民健康保險之被保險人因汽車交通事故，經全民健康保險提供醫療給付者，
      全民健康保險之保險人自得向強制汽車責任保險之保險人代位請求該項給付。
      而依強制汽車責任保險法第三十條規定，於該範圍內，加害人或強制汽車責任
      保險之被保險人之損害賠償責任即因而解免，全民健康保險被保險人對於加害
      人之損害賠償請求權亦因而喪失（最高法院第八十八年度台上字第三五三號判
      決可資參照）。本件原告依法得直接向保險人請求給付強制汽車責任保險金，
      其未檢據資料向保險人請求，為可歸責於己之事由所致，故其支出之醫藥費於
      全民健康健保險所支付之範圍內被告得予免責，因此依前開醫藥費單據所示，
      原告僅得向被告請求其實際支出之部分負擔自負額二千四百元。
    2.非財產上損失部分：本院斟酌本件車禍發生時原告年僅二十五歲，所受之傷害
      僅為頸部挫擦傷，尚屬輕微，且其亦自承受傷當日晚上即可開始工作，顯然所
      需之休養期間甚短，其以因車輛受損嚴重，營運活動無法正常運作為由，主張
      受有精神上之痛苦與折磨，實與民法第一百九十五條第一項所規定得請求之非
      財產上之賠償，係指因身體受傷而受到之精神上損失無關，衡情認原告得請求
      之非財產損害應以一萬元為相當。
    3.縱上所述，原告乙○○得請求之賠償金額為一萬二千四百元。
  (二)被告丁○○部分：
    1.醫藥費部分：依其提出之醫藥費單據，共支出六千七百零一元（起訴狀誤載為
      五千二百九十一元），自負額為二千九百元，其中於八十九年八月八日及九十
      年三月二十八日二次請領診斷證明書，金額分別為一千七百元及一千六百元，
      惟二紙診斷證明書內容均相同，其如欲供訴訟上使用僅需一份即可，因此第二
      次申請診斷證明書之費用一千六百元，非可認屬因侵權行為所生財產上之損害
      ，不得請求賠償，應予扣除。再同前揭說明，本件原告依法得直接向保險人請
      求給付強制汽車責任保險金，其未檢據資料向保險人請求，為可歸責於己之事
      由所致，故其支出之醫藥費於全民健康健保險所支付之範圍內被告得予免責，
      因此依前開醫藥費單據所示，原告僅得向被告請求其實際支出之部分負擔自負
      額二千九百元。
    2.增加生活上支出及減少勞動能力之損失部分：依原告所述此部份請求係其大貨
      車因車禍受損未能修復使用，致其無法運送牧草及需將牧草刈除所生之收入損
      失，並非因其體傷無法工作而喪失之工作收入。按因犯罪而受損害之人，於刑
      事訴訟程序固得附帶提起民事訴訟，對於被告及依民法負賠償責任之人，請求
      回復其損害，但其請求回復之損害，以被訴犯罪事實所生之損害為限，否則縱
      令得依其他事由，提起民事訴訟，亦不得於刑事訴訟程序附帶為此請求，被告
      被訴本件過失傷害之刑事事件，其犯罪事實僅為過失傷害而不及於大貨車之毀
      損，原告因該車之毀損致減少工作收入及增加生活上支出而請求賠償，依前開
      說明，即不得於刑事訴訟附帶民事訴訟程序中請求，其請求即非合法。
    3.非財產上損失部分：：本院斟酌車禍發生時原告年僅三十一歲，所受之傷害僅
      為右膝挫擦傷2×2公分及右耳後裂傷2公分，尚稱輕微，且其亦自承受傷當日
      晚上即可開始工作，顯然所需之休養期間甚短，其以因車輛受損嚴重，營運活
      動無法正常運作為由，主張受有精神上之痛苦與折磨，實與民法第一百九十五
      條第一項所規定得請求之非財產上之賠償，係指因身體受傷而受到之精神上損
      失無關，衡情認原告得請求之非財產損害應以一萬元為相當。
    4.縱上所述，原告丁○○得請求之賠償金額為一萬二千九百元。
四、再按因故意或過失，不法侵害他人之權利者，負損害賠償責任；又損害之發生或
    擴大，被害人與有過失者，法院得減輕賠償金額，或免除之，民法第一百八十四
    條第一項前段及第二百十七條分別定有明文。查本件車禍肇事經認定，原告乙○
    ○越級駕駛無牌照大貨車，行經無號誌交岔路口，左方車未停讓右方車先行，為
    肇事主因，被告丙○○駕駛自小客車，行經無號誌交岔路口，未減速慢行作隨時
    停車之準備，為肇事次因，故本院認被告應負之過失責任為百分之四十，原告乙
    ○○為百分之六十，過失相抵後原告乙○○得請求之損害賠償金額為四千九百六
    十元。又依民法第二百二十四條可類推適用於同法第二百十七條被害人與有過失
    之規定，亦即在適用民法第二百十七條之場合，損害賠償權利人之代理人或使用
    人之過失，可視同損害賠償權利人之過失，適用過失相抵之法則，原告丁○○之
    使用人乙○○就本件車禍之發生既與有過失，即應適用過失相抵之法則，依同一
    比例予以抵扣，故其得請求之損害賠償金額為五千一百六十元，。
五、從而，原告等依刑事附帶民事訴訟程序得請求侵權行為之損害賠償金額，原告乙
    ○○為四千九百六十元，原告丁○○為五千一百六十元，及均自起訴狀繕本送達
    翌日（即九十年六月九日）起至清償日止按年利率百分之五計算之利息，即有理
    由，應予准許，逾此部分之請求則無理由，應予駁回。
六、原告陳明願供擔保，聲請宣告假執行，就原告勝訴部份，核無不合，爰酌定相當
    之擔保金額宣告之；其餘假執行之聲請，因訴之駁回而失所附麗，不予准許，併
    此敘明。
七、結論：本件原告之訴為一部有理由、一部無理由，依民事訴訟法第七十九條但書
    、第三百九十條第二項，判決如主文。
中      華      民      國    九十      年      九      月      十一    日
                                        民事第一庭
~B法      官  黃倩玲
右為正本係照原本作成。
如不服本判決，應於判決送達後二十日內向本院提出上訴狀。
~B法院書記官  田慧賢
中      華      民      國    九十      年      九      月      十一    日


司法院資訊處製作；財團法人民間司法改革基金會備份。
